臺灣高等法院臺中分院刑事裁定
111年度毒抗字第962號
抗  告  人  
即  被  告  劉尚哲
上列抗告人因聲請觀察勒戒案件，不服臺灣臺中地方法院中華民
國111年9月21日裁定（111年度毒聲字第1010號）提起抗告，本
院裁定如下：
    主  文
抗告駁回。
    理  由
一、本件抗告意旨略以：抗告人即被告甲○○（下稱抗告人）乃初
    犯施用第二級毒品罪，並無任何施用毒品之前案紀錄，自無
    「毒品戒癮治療實施辦法及完成治療認定標準」第2條第2項
    所列不適合為附命完成戒癮治療緩起訴處分之情事；惟檢察
    官未在偵查中詢問抗告人有無自費參加戒癮治療之意願，已
    有侵害抗告人程序參與權之疑慮，且先前訊問內容亦未提及
    後續可能之處遇方式，而未行使闡明權限；至於原審亦未進
    行訊問，即率爾為抗告人應為觀察、勒戒之裁定，未善盡調
    查義務，更損及抗告人之聽審權利。抗告人需獨自撫養未成
    年子女及年邁雙親，若使抗告人接受觀察、勒戒而須中止工
    作，將使家人頓失依靠，原裁定顯然不符比例原則。請將原
    裁定撤銷，另為適法之處理等語。
二、按毒品危害防制條例第20條第1項規定，犯第10條之罪者，
    檢察官應聲請法院裁定，令被告入勒戒處所觀察、勒戒，其
    期間不得逾2月。另按毒品危害防制條例第24條第1項亦明定
    ：本法第20條第1項之程序，於檢察官先依刑事訴訟法第253
    條之1第1項、第253條之2第1項第4款至第6款或第8款規定，
    為附命完成戒癮治療之緩起訴處分時，不適用之。是現行對
    於施用毒品者之刑事政策，對於「初犯」或「3年後再犯」
    者之處置，採取「觀察、勒戒或強制戒治」及「多元附條件
    緩起訴處分」（含「附命完成戒癮治療」）併行之雙軌模式
    ，是否為緩起訴之戒癮治療處分，則係法律賦予檢察官偵查
    裁量結果之裁量權限，並非施用毒品者所享有之權利，或有
    依其意願選擇之餘地，毒品危害防制條例亦未揭諸「緩起訴
    之戒癮治療」應優先於「觀察、勒戒」之規定；又該條例規
    定之觀察、勒戒處分及附條件緩起訴處分，何者對於施用毒
    品者較為有利，端在何種程序可以幫助施用毒品者戒除施用
    毒品之行為，尚非可由法院逕行認定附條件緩起訴處分對施
    用毒品者必然較為有利。且毒品危害防制條例規定之觀察、
    勒戒處分，係一種針對施用毒品者潛在危險所為預防、矯正
    措施之保安處分，目的係為斷絕施用毒品者之身癮及心癮，
    並屬強制規定；法院原則上應尊重檢察官職權之行使，除檢
    察官之判斷有違背法令、事實認定有誤或其裁量有重大明顯
    瑕疵外，尚不得任意指為違法。　　
三、經查：
（一）抗告人基於施用第二級毒品之犯意，於民國110年11月1日
      晚上8時24分為警採尿時起回溯96小時內某時，在不詳地
      點，以不詳方式，施用第二級毒品甲基安非他命1次，經
      警方採集其尿液送驗後，結果呈甲基安非他命陽性反應，
      且測得安非他命濃度為150ng/ml，甲基安非他命濃度為12
      87ng/ml，已超過衛生福利部公告之確認檢驗閾值之事實
      ，有臺中市政府警察局第六分局委託鑑驗尿液代號與真實
      姓名對照表、正修科技大學超微量研究科技中心110年11
      月15日編號R00-0000-000號尿液檢驗報告等附卷可憑。又
      一般人倘有吸用甲基安非他命者，約70%於24小時自尿中
      排出，約90%於96小時內自尿中排出，因尿液中呈甲基安
      非他命陽性反應，推算吸食時間距採尿時間最長不逾96小
      時，此業經行政院衛生署藥物食品檢驗局（已改制衛生福
      利部食品藥物管理署）81年2月8日（81）藥檢壹字第0011
      56號函文說明。抗告人於警詢及偵訊時雖矢口否認曾施用
      第二級毒品，然依前開函文說明及檢測結果，堪認抗告人
      應有於110年11月1日晚間8時24分許為警採尿時起回溯96
      小時內之某時，施用第二級毒品甲基安非他命之事實。原
      審依憑檢察官之聲請，裁定抗告人應送勒戒處所觀察、勒
      戒，自屬有據，其事實認定並無錯誤。
（二）抗告意旨雖指摘檢察官未依規定詢問抗告人有無意願接受
      戒癮治療，遽為觀察、勒戒之聲請，原審法院亦未給予抗
      告人陳述意見之機會，更未詳加調查審酌抗告人有何不適
      或不能為戒癮治療之證據及狀況，即逕為觀察、勒戒之裁
      定等語。惟毒品危害防制條例第24條第1項，係採行「觀
      察、勒戒」與「附條件之緩起訴」並行之雙軌模式，並無
      「附條件之緩起訴」應優先於「觀察、勒戒」之強制規定
      ，已如前述，故檢察官自得按照個案情形，依法裁量決定
      採行何者為宜。又毒品戒癮治療實施辦法及完成治療認定
      標準第2條規定，係指檢察官如依其職權擬擇採附命戒癮
      治療緩起訴處分時，應注意被告未來可能有無法完成戒癮
      治療之期程，並非規定被告倘無第2項各款情形即應給予
      附命戒癮治療緩起訴處分。另同法第4條第1項規定，僅就
      檢察官為戒癮治療之緩起訴處分前，應得參加戒癮治療被
      告之同意一事予以規定，而未規定檢察官向法院聲請觀察
      、勒戒前，亦應得被告之同意或徵詢其意願。是以檢察官
      是否為附條件（含附命完成戒癮治療）之緩起訴處分乃法
      律賦予檢察官之偵查裁量權，不得認為係施用毒品者所固
      有之權利，檢察官亦無義務於聲請書中說明不予被告附條
      件緩起訴處分之理由。本案檢察官審酌抗告人之犯罪情節
      、是否曾受觀察、勒戒等全案事證後，認以向法院聲請觀
      察、勒戒始能達成戒斷之目的，依毒品危害防制條例第20
      條第1項之規定向原審法院聲請裁定觀察、勒戒，而未對
      抗告人為附條件之緩起訴處分諭知，此乃檢察官職權之適
      法行使，其程序並無不合，難謂其判斷有何違背法令或其
      他裁量重大明顯瑕疵等情事，參諸前揭說明，本院自應予
      以尊重。縱使檢察官於聲請書內並未詳敘其裁量抗告人不
      適或不能為附條件緩起訴處分而選擇觀察、勒戒之具體理
      由，亦不致動搖法院應為上述觀察、勒戒裁定之判斷結果
      。
（三）再觀諸現行毒品危害防制條例全文，並無課以檢察官於聲
      請觀察、勒戒前或法院裁定前，應訊問被告是否同意觀察
      、勒戒之規定。又依毒品戒癮治療實施辦法及完成治療認
      定標準第4條規定「檢察官為附命完成戒癮治療之緩起訴
      處分前，應向被告說明緩起訴處分之應遵守事項，得其同
      意後，再指定其前往治療機構參加戒癮治療（第1項）。
      未成年之被告，並應得其法定代理人之同意（第2項）」
      可知，受戒癮治療者必須自行前往治療機構接受戒癮治療
      並遵守一定事項，一旦違反，其緩起訴處分即有可能遭到
      撤銷，並由檢察官依法繼續偵查或起訴。故如檢察官欲依
      毒品危害防制條例第24條規定，以緩起訴方式替代觀察、
      勒戒時，自應訊問被告是否同意接受戒癮治療。不欲為緩
      起訴之戒癮治療時，則無訊問之規定。準此，縱檢察官於
      偵查中並未就應聲請觀察、勒戒或給予緩起訴處分之相關
      裁量要件予以訊問或法院未開庭訊問被告，均難謂違反正
      當法律程序（臺灣高等法院 110 年度毒抗字第1634號、1
      10年度毒抗字第1635號刑事裁定均同此意旨）。則本案檢
      察官未主動訊問抗告人是否適合戒癮治療、原審法院於裁
      定前，亦未調查其個人生活狀況及傳喚抗告人到庭陳述意
      見，或通知其以書面提出答辯，均難謂有何違背法定程序
      之可言。法院審查檢察官所提出聲請觀察、勒戒之程序規
      範，迄今未經司法院大法官組成之憲法法庭宣告違憲或認
      其違反聽審權之保障，抗告人猶執前詞指稱原審裁定有違
      應調查事項未調查、漠視其聽審權等違誤而有違背法令之
      情形等語，非無誤會，亦不足採。
（四）至於抗告理由所稱家庭經濟狀況、撫養家人等情，均屬抗
      告人平日生活狀況或工作態度之描述，此與其應否接受觀
      察、勒戒之判斷，本無必然關聯，亦非屬檢察官及原審法
      院應調查審酌之情形，更不足以憑此認為原裁定命被告觀
      察、勒戒有何疏誤。抗告人於111年5月12日接受偵訊時，
      經當庭提示上開尿液檢驗報告，猶辯稱從來沒施用過安非
      他命這種東西，更表明自己在採尿前96小時內並無施用任
      何毒品（詳參毒偵字第959號卷第20頁），顯見抗告人並
      非全無行使意見表達權之機會，純係其為圖規避處遇措施
      而矢口否認施用毒品之客觀事實，以致錯失真誠悔過且尋
      求替代處分之時機；迨原審法院裁定觀察、勒戒後，抗告
      人再以其僅為初犯，檢察官及原審法院未能保障其聽審權
      利等語為辯，益見抗告人僅欲將其所為之後果卸責予他人
      ，毫無反思自省之動機，更無任何應予附加戒癮治療之緩
      起訴處分而從寬處理之情形。抗告人徒執上開情詞為辯，
      自有未洽，無足為取。
（五）綜上所述，抗告人猶執前詞主張原裁定違法不當，難認有
      據，不足為取。本件抗告顯無理由，應予駁回。
四、據上論結，應依刑事訴訟法第412條，裁定如主文。
中　　華　　民　　國　　111 　年　　10　　月　　18　　日
          刑事第十二庭     審判長法　官  張  國  忠    
　　　　　　      　　　 　　    法　官  陳      葳 
　　　　　　　　　       　　　  法　官  高  文  崇
上列正本證明與原本無異。
不得再抗告。
　　　　　　　　　　　　   　　  書記官  施  耀  婷 

中　　華　　民　　國　　111 　年　　10　　月　　18　　日